最　高　行　政　法　院　判　決　　　　　　　　　　九十三年度判字第六○三號
　　上　訴　人　臺北縣政府
　　代　表　人　乙○○
　　被 上訴 人　甲○○
右當事人間因返還公法上不當得利事件，上訴人對於中華民國九十一年二月二十五日
臺北高等行政法院九十年度訴字第一七三○號判決，提起上訴，本院判決如左：
　　主  文
原判決廢棄，發回臺北高等行政法院。
　　理  由
一、本件上訴人在原審起訴主張：上訴人辦理省道台十五線0k＋000至6k＋626段道路
    拓寬工程，需拆遷被上訴人所有坐落用地內之建築物，前經上訴人核定應發放補
    償費公告確定後發放完畢。嗣因臺北縣地價評議委員會暨標準地價評議委員會第
    二次會議決議以第三次複估金額為建築物補償標準，並報經內政部八十九年四月
    二十一日台（八九）內地字第八九○五七七七號函同意備查，因被上訴人已領金
    額大於第三次複估金額，溢領新臺幣（下同）二一六、三一七元。上訴人曾於八
    十五年一月十二日以八五北府工土字第七八一○號函被上訴人說明溢領情形，並
    請於八十五年二月二十九日前返還，惟被上訴人逾期仍未返還。其溢領金額部分
    ，為無法律上之原因而受利益致上訴人受損害，上訴人得依行政訴訟法第八條第
    一項規定，本於不當得利返還請求權，請求返還等等，求為命被上訴人如數給付
    加給自起訴狀繕本送達之翌日起至清償日止，按年息百分之五計算利息之判決。
二、被上訴人未作何聲明或陳述。
三、原判決以：按義務人依法令或本於法令之行政處分，負有公法上金錢給付義務，
    其處分書或裁定書定有履行期間或有法定履行期間者，主管機關得逕移行政執行
    處就義務人之財產強制執行之，行政執行法第十一條第一項第一款定有明文。本
    件上訴人因辦理省道台十五線0k＋000至6k＋626段道路拓寬工程，拆遷被上訴人
    所有坐落用地內之建築物，前經核定應發補償費，經公告確定後發放並拆遷完畢
    。嗣經上訴人予以複估，並認應以第三次複估之金額一、二四○、七三一元為準
    ，上訴人乃以八十五年一月十二日八五北府工土字第七八一○號函通知被上訴人
    於八十五年二月二十九日前返還溢放之補償費二一六、三一七元。該函即係上訴
    人職權撤銷原處分之一部，並因該經撤銷之部分已溯及既往失其效力，被上訴人
    因而負有返還溢領部分之義務，該函明變更之意旨及命於一定期限內如數返還
    ，係上訴人基於職權及主觀的效果意思，就公法上具體事件所為之決定，而對外
    直接發生法律效果之單方意思表示，構成依法令所為之行政處分，具有下命處分
    之性質，且定有履行期間，被上訴人逾期未履行返還義務，依前述說明，上訴人
    即得逕移行政執行處強制執行，自無庸另行提起行政訴訟給付之訴。至於遲延利
    息之請求部分，雖該函未一併命給付，但依行政程序法第一百二十七條第二項準
    用民法第一百八十二條第二項之規定，利息本屬不當得利返還之範圍，上訴人可
    另以行政處分命被上訴人給付，亦無提起給付之訴之必要。是上訴人之起訴請求
    返還本件公法上不當得利及其利息，欠缺權利保護必要，在法律上顯無理由等情
    ，因而不經言詞辯論，逕駁回上訴人之訴。
四、按義務人本於法令之行政處分，負有公法上金錢給付義務，而其處分文書定有履
    行期間或有法定履行期間，或處分文書未定履行期間，經以書面限期催告履行者
    ，逾期不履行，主管機關得移送行政執行處執行。觀行政執行法第十一條第一項
    第一款、第二款規定固甚明確。惟該條項所稱本於法令之行政處分，係指行政處
    分之內容，下命義務人負一定之公法上金錢給付義務，有法令之依據。換言之，
    必依法令規定，得以行政處分下命義務人履行上述公法上金錢給付義務，並經以
    行政處分下命為一定內容之給付者始足當之。若非可由行政機關依法令單方下命
    核定之金錢給付，即不符合上述逕行移送執行之要件。本件上訴人於核定應發給
    被上訴人之徵收補償費公告確定並發放完畢後，以八十五年一月十二日八五北府
    工土字第七八一○號函被上訴人，謂被上訴人原領補償費金額超過，有溢領情形
    ，並請上訴人於八十五年二月二十九日前返還溢領金額。其前段認被上訴人溢領
    之部分，係撤銷原補償處分關於所認溢領金額部分，乃職權撤銷原處分之處分，
    是否合法，如何救濟，為別一事。後段通知被上訴人返還溢領金額之部分，縱認
    依行政程序法第一百二十七條規定：「授予利益之行政處分，其內容係提供一次
    或連續之金錢或可分物之給付者，經撤銷、廢止或條件成就而有溯及既往失效之
    情形時，受益人應返還因該處分所受領之給付。其行政處分經確認無效者，亦同
    。前項返還範圍準用民法有關不當得利之規定」，有請求返還之法律依據，然該
    條並未規定得由行政機關以行政處分核定返還金額，上訴人顯無從據以單方面下
    命被上訴人返還，此外別無得由上訴人單方下命被上訴人返還之法令根據，參照
    前述說明，不合行政執行法第十一條第一項所定義務人本於法令之行政處分，負
    有公法上金錢給付義務之要件，自不得逕行移送強制執行。上訴人請求被上訴人
    返還一定之溢領金額，亦非依法令之直接規定，不合行政執行法第十一條第一項
    所稱依法令負有公法上之金錢給付義務之要件，上訴人亦不得經以書面通知限期
    履行，逾期不履行而逕行移送執行。又無經法院裁定命被上訴人返還而合於行政
    執行法第十一條第一項所定義務人依法院之裁定，負有公法上金錢給付義務之要
    件，得據以移送執行之情形，被上訴人如拒不返還，上訴人依行政訴訟法第八條
    第一項規定，提起一般給付訴訟，請求裁判以取得執行名義，難謂無其必要而起
    訴欠缺權利保護必要之要件。此一給付訴訟，以撤銷原處分之行政處分為基礎，
    分別救濟無重複爭訟可言，如均已訴訟繫屬，亦有行政訴訟法第一百七十七條第
    二項停止訴訟程序規定之適用，無結論歧異之困擾。原判決以上訴人函請被上訴
    人返還溢領之補償費，得依行政執行法第十一條第一項第一款規定逕行移送執行
    而毋庸提起一般給付訴訟，其訴欠缺權利保護要件而予以駁回，不無可議。上訴
    意旨執以指摘，求予廢棄原判決，為有理由。應將原判決廢棄，發回原法院另為
    適法之審理。
據上論結，本件上訴為有理由，依行政訴訟法第二百五十六條第一項、第二百六十條
第一項，判決如主文。
中　　華　　民　　國　　九十三　　　年　　　五　　　　月　　　十四　　　日
                    最 高 行 政 法 院  第 一 庭
                                審 判 長 法  官　　　黃　綠　星
                                         法  官      吳  明  鴻
                                         法  官　　　蔡　進　田
                                         法  官　　　黃　璽　君
                                         法  官　　　廖　宏　明
右  正  本  證  明  與  原  本  無  異
　　　　　　　　　　　　　　　　　　　　 法院書記官　彭  秀  玲
中　　華　　民　　國　　九十三　　　年　　　五　　　　月　　　十四　　　日
